ortografia/afijos/afijos.txt
#
# es.aff
#
# Definición de prefijos y sufijos comunes del idioma español internacional.
# incluyendo España y América Latina.
#
# Copyright 2004-2020, Santiago Bosio y otros.
#
# El proyecto y los diccionarios se distribuyen bajo un triple esquema de # licencias disjuntas:
# GNU GPL versión 3 o posterior, GNU LGPL versión 3 o posterior o MPL versión 1.1 o posterior.
# Puede seleccionar libremente bajo cuál de estas licencias realizará el uso.
#
# Puede consultar los detalles de cada licencia en:
#
# - https://www.gnu.org/licenses/gpl-3.0.en.html
# - https://www.gnu.org/licenses/lgpl-3.0.en.html
# - https://www.mozilla.org/en-US/MPL/1.1/
#
#
# IMPORTANTE:
# Este fichero sólo se usa para el diccionario genérico por lo que si se
# añade alguna regla que también aplica a alguna localización se debe
# añadir también dicha regla en los ficheros de afijos de las localizaciones
# afectadas.
#
# Utilizamos la codificación UTF-8
SET UTF-8  # Indica que el .dic está en formato UTF-8
FLAG UTF-8 # Indica que las reglas de este fichero están en formato UTF-8

# Orden de reemplazo
TRY aeroinsctldumpbgfvhzóíjáqéñxyúükwAEROINSCTLDUMPBGFVHZÓÍJÁQÉÑXYÚÜKW

# Tabla de reemplazos
REP 19
REP ás         az
REP az         ás
REP cc         x
REP és         ez
REP ez         és
REP güe        hue
REP güi        hui
REP hue        güe
REP hui        güi
REP ís         iz
REP ío         ido
REP ke         que
REP ki         qui
REP ll         y
REP mb         nv
REP nv         mb
REP seci       cesi
REP x          cc
REP y          ll

# Mapeo de caracteres. Es útil en palabras acentuadas en la vocal incorrecta.
# Por ej.: autómatico -> automático. Si bien estos casos son poco frecuentes,
# suele ocurrir en textos escaneados y reconocidos mediante OCR, que
# aparezcan palabras mal acentuadas, o doblemente acentuadas.
MAP 6
MAP aáAÁ
MAP eéEÉ
MAP iíIÍ
MAP oóOÓ
MAP uúüUÚÜ
MAP nñNÑ

#
#
###############################################################################
#                                                                             #
#                 D E F I N I C I Ó N   D E   P R E F I J O S                 #
#                                                                             #
###############################################################################
#
#
# Prefijo a-: Significa 'privación' o 'negación'.
# Ante vocal se usa la variante an-.
PFX a Y 2
PFX a 0         a         [^aeiou]
PFX a 0         an        [aeiou]

# Prefijo ante-: Significa 'anterioridad', en el tiempo o en el espacio.
PFX b Y 1
PFX b 0         ante      .

# Prefijo anti-: Significa 'opuesto' o 'contrario'.
PFX c Y 2
PFX c 0         anti      [^r]
PFX c 0         antir     r

# Prefijo auto-: Significa 'propio', 'por sí mismo', o 'por sí solo'.
PFX d Y 2
PFX d 0         auto      [^r]
PFX d 0         autor     r

# Prefijo bi-: Significa 'dos' o 'dos veces'.
PFX e Y 2
PFX e 0         bi        [^r]
PFX e 0         bir       r

# Prefijo con-: Significa 'reunión', 'cooperación o compañía', o
# 'participación'.
PFX f Y 6
PFX f 0         con       [^abehiloprug]
PFX f 0         con       ll
PFX f 0         co       [pb]
PFX f 0         co        [aehioug]
PFX f 0         co        l[^l]
PFX f 0         cor       r

# Prefijo de-: Significa 'dirección de arriba a abajo', 'origen o
# procedencia', 'privación o inversión de significado', 'disociación o
# separación' o 'conclusión o reforzamiento de la acción'.
PFX g Y 3
PFX g 0         de        [^er]
PFX g 0         d         e
PFX g 0         der       r

# Prefijo des-: Significa 'negación o inversión del significado', 'privación',
# 'fuera de'. A veces no significa negación sino 'afirmación',
# 'intensificación', 'atenuación' o es superfluo.
PFX h Y 2
PFX h 0         des       [^s]
PFX h 0         de        s

# Prefijo en-: Significa 'en', 'entre', 'dentro' o 'sobre', y en ocasiones
# 'negación'.
PFX i Y 2
PFX i 0         em        [bp]
PFX i 0         en        [^bp]

# Prefijo entre-: Significa 'situación intermedia', 'calidad intermedia',
# 'acción incompleta', 'mezcla o combinación', o atenúa el significado.
PFX j Y 2
PFX j 0         entre     [^r]
PFX j 0         entrer    r

# Prefijo in-: Significa 'negación o privación' y 'en o dentro'. Cuando la
# palabra comienza con 'l' o 'r', se usa 'i-'.
PFX k Y 4
PFX k 0         i         l
PFX k 0         im        [bp]
PFX k 0         in        [^blpr]
PFX k 0         ir        r

# Prefijo inter-: Significa 'entre o en medio', o 'entre varios'.
PFX l Y 1
PFX l 0         inter     .

# Prefijo micro-: Significa 'pequeño' o 'millonésima parte'.
PFX m Y 2
PFX m 0         micro     [^r]
PFX m 0         micror    r

# Prefijo macro-: Significa 'grande'.
PFX 🔭 Y 2
PFX 🔭 0         macro     [^r]
PFX 🔭 0         macror    r

# Prefijo mini-: Significa 'pequeño', 'corto' o 'breve'.
PFX 🔍 Y 2
PFX 🔍 0         mini     [^r]
PFX 🔍 0         minir    r

# Prefijo maxi-: Significa 'muy grande' o 'muy largo'.
PFX 💯 Y 2
PFX 💯 0         maxi     [^r]
PFX 💯 0         maxir    r

# Prefijo pre-: Significa 'anterioridad local o temporal', 'prioridad' o
# 'encarecimiento'.
PFX n Y 3
PFX n 0         pr        e
PFX n 0         pre       [^er]
PFX n 0         prer      r

# Prefijo pos-: Significa 'detrás de' o 'después de'
PFX ⏩ Y 2
PFX ⏩ 0        post      s
PFX ⏩ 0        pos       [^s]

# Prefijo pro-: Significa 'por o en vez de', 'ante o delante', 'continuidad de
# acción', 'a favor de', y 'negación o contradicción'.
PFX o Y 2
PFX o 0         pro       [^r]
PFX o 0         pror      r

# Prefijo re-: Significa 'repetición', 'intensificación', 'retroceso o vuelta
# atrás', 'oposición o resistencia', 'negación o inversión de significado'.
PFX p Y 2
PFX p 0         r         e
PFX p 0         re        .

# Prefijo semi-: Significa 'medio o casi'.
PFX q Y 3
PFX q 0         sem       i
PFX q 0         semi      [^ir]
PFX q 0         semir     r

# Prefijo sobre-: Significa 'superposición o adición', 'intensificación o
# aumento', 'repetición', 'tiempo que sigue' y 'acción repentina'.
PFX r Y 3
PFX r 0         sobr      e
PFX r 0         sobre     [^r]
PFX r 0         sobrer    r

# Prefijo sub-: Significa 'bajo o debajo', 'inferioridad', 'acción
# secundaria', y 'atenuación o disminución'.
PFX s Y 1
PFX s 0         sub       .

# Prefijo super-: Significa 'sobre o encima', 'preeminencia o características
# extraordinarias', 'grado sumo', y 'exceso o demasía'.
PFX t Y 1
PFX t 0         super     .

# Prefijo tele-: Significa 'a distancia'
PFX ☎️ Y 3
PFX ☎️ 0        tel       e
PFX ☎️ 0        teler     r
PFX ☎️ 0        tele      [^er]

# Prefijo trans-/tras-: Significa 'al otro lado, en la parte opuesta o más
# allá', 'a través de', 'que sobrepasan', y 'cambio o mudanza'.
PFX u Y 8
PFX u e         tran      es
PFX u 0         tran      s
PFX u 0         trans     [^es]
PFX u e         trans     e[^s]
PFX u e         tra       es
PFX u 0         tra       s
PFX u 0         tras      [^es]
PFX u e         tras      e[^s]

# Prefijo contra-: Significa 'opuesto'.
# Si se antepone a una palabra que empieza por r, esta se duplica: contraréplica.
PFX v Y 2
PFX v 0         contra      [^r]
PFX v 0         contrar     r

# Prefijo ex-: Significa 'que fue y ya no es', 'fuera' o 'más allá'. Desde 2010,
# va pegado a la palabra a la que se aplica, como el resto de prefijos
# (ver https://github.com/sbosio/rla-es/issues/10)
PFX w Y 1
PFX w 0         ex	     .

# Prefijo métrico: Prefijos del SI para los múltiplos de unidades básicas y
# derivadas. No se debe aplicar para 'metro' debido a la tilde y conviene la
# creación de los lemas individuales para sus derivadas.

PFX 📏 Y 12
PFX 📏 0        tera     .
PFX 📏 0        giga     .
PFX 📏 0        mega     .
PFX 📏 0        kilo     .
PFX 📏 0        hecto    .
PFX 📏 0        deca     .
PFX 📏 0        deci     .
PFX 📏 0        centi    .
PFX 📏 0        mili     .
PFX 📏 0        micro    .
PFX 📏 0        nano     .
PFX 📏 0        pico     .


#
#
###############################################################################
#                                                                             #
#                  D E F I N I C I Ó N   D E   S U F I J O S                  #
#                                                                             #
###############################################################################
#
#
# Sufijo -ción (-ación, -ición): Indica 'acción y efecto', además denota
# 'objeto', 'lugar' o 'conjunto'. Relaciona verbos con sustantivos femeninos.
SFX A Y 14
SFX A r         ción/S       ar
SFX A er        ición/S      [^cn]er
SFX A er        ición/S      [^e]cer
SFX A ecer      ición/S      ecer
SFX A er        ición/S      [^o]ner
SFX A ner       sición/S     oner
SFX A r         ción/S       [^bc]ir      # consumir -> consumición
SFX A bir       pción/S      ebir         # concebir -> concepción
SFX A bir       pción/S      [^ch]ibir    # inscribir -> inscripción
SFX A ibir      epción/S     cibir        # recibir -> recepción
SFX A r         ción/S       hibir        # prohibir -> prohibición
SFX A ecir      ición/S      [^ae]decir   # bendecir -> bendición
SFX A ecir      icción/S     [ae]decir    # contradecir -> contradicción (excepción: redecir -> redición)
SFX A ir        ción/S       ucir

# Sufijo -dura (-adura, -edura, -idura): Expresa 'acción y efecto', a veces
# 'instrumento', 'medio', 'lugar' o 'conjunto'. Relaciona verbos con
# sustantivos femeninos.
SFX B Y 3
SFX B r         dura/S       [aií]r
SFX B r         dura/S       [^s]er
SFX B er        idura/S      ser

# Sufijo -aje: En los sustantivos deverbales expresa 'acción y efecto',
# 'lugar' o 'derechos que se pagan'. Relaciona verbos de la 1ª conjugación o
# sustantivos con sustantivos masculinos.
SFX C Y 7
SFX C r         je/S         ar        # Verbo
SFX C 0         je/S         a         # Sustantivo
SFX C 0         aje/S        [^aei]r
SFX C 0         aje/S        l
SFX C e         aje/S        e
SFX C ón        onaje/S      ón
SFX C o         aje/S        o

# Sufijo -ncia (-ancia, -encia): Significa 'acción y efecto', 'cualidad' o
# 'cargo o dignidad'. Relaciona adjetivos con sustantivos femeninos.
SFX F Y 3
SFX F te        cia/S        ante
SFX F te        cia/S        [^i]ente
SFX F iente     encia/S      iente

# Sufijo -azo: Tiene sentido aumentativo, expresa sentido despectivo y a veces
# significa 'golpe'. Relaciona sustantivos y adjetivos con sustantivos
# masculinos.
SFX H Y 7
SFX H 0         zo/S         a
SFX H e         azo/S        [^u]e
SFX H que       cazo/S       que
SFX H o         azo/S        o
SFX H 0         azo/S        [lr]
SFX H ín        inazo/S      ín
SFX H ón        onazo/S      ón

# Sufijo -bilidad: Indica 'calidad o cualidad' de lo expresado en la palabra
# original. Relaciona adjetivos terminados en -ble con sustantivos femeninos.
SFX J Y 1
SFX J le        ilidad/S     ble

# Sufijo -dad (-edad, -idad): Indica 'calidad o cualidad'. Relaciona adjetivos
# con sustantivos femeninos.
SFX K Y 13
SFX K o         idad/S       [bdmnruvx]o
SFX K zo        cedad/S      [^ei]zo
SFX K z         cidad/S      z
SFX K zo        cidad/S      [ei]zo
SFX K e         icidad/S     le
SFX K o         edad/S       [fhij]o
SFX K ío        iedad/S      ío
SFX K 0         idad/S       [lr]
SFX K e         idad/S       [mnru]e
SFX K 0         dad/S        [pv]e
SFX K o         edad/S       lso
SFX K o         idad/S       [^l]so
SFX K co        quedad/S     co
